最高法院刑事判決　　　　　　九十六年度台上字第一二二八號
上　訴　人　台灣高等法院台南分院檢察署檢察官
被　　　告　乙○○
　　　　　　　　　　1號
　　　　　　甲○○
　　　　　　　　　　8號
上列上訴人因被告等貪污案件，不服台灣高等法院台南分院中華
民國九十五年一月十七日第二審更審判決（九十四年度重上更(五)
字第五四九號，起訴案號：台灣嘉義地方法院檢察署八十五年度
偵字第一五九一號），提起上訴，本院判決如下：
    主  文
上訴駁回。
    理  由
按刑事訴訟法第三百七十七條規定：上訴於第三審法院，非以判
決違背法令為理由，不得為之。是提起第三審上訴，應以原判決
違背法令為理由，係屬法定要件。且必須依據卷內資料為具體之
指摘，並足據以辨認原判決已具備違背法令之形式，始屬相當。
本件原判決就檢察官指被告甲○○為嘉義縣新港鄉公所建設課技
士；乙○○為該鄉大潭村村長，均為依據法令從事公務之人員，
於民國八十二年十月間，新港鄉公所為興建大潭村精忠廟公共廁
所工程（下稱公廁工程），由甲○○委託黃義進建築師編製預算
書及設計圖，並行文大潭村辦公處提供工程用地相關資料以便辦
理比價發包手續，然乙○○為爭取改由大潭村辦公處自行辦理發
包營建，遂與甲○○研商後，由乙○○以因無人承包為由，函請
新港鄉公所准由該村自行營建，並經該鄉公所於八十三年六月一
日核准，乙○○明知該工程金額達新台幣（下同）五十七萬五千
八百元，依「機關營繕工程及購置訂製變賣財物稽查條例」第六
條及「嘉義縣政府暨所屬各機關學校辦理營繕工程及購置訂製變
賣財物作業程序標準表」規定，應辦理「比價發包」手續，惟乙
○○卻於八十三年六月十日，指示張銘聲（該村之村幹事，已判
決無罪確定）書寫「大潭村精忠廟公共廁所委任合約書」，逕自
委託不具土木包工資格之林次郎承包，而甲○○對該工程負有監
督審核之責，卻對未依程序比價之事實置之不論，准予驗收結算
，共同圖利林次郎（經判處刑確定）。林次郎則明知該工程中之
舊有建築物拆除整地項目，雖建築師列有七萬元之費用，然其僅
花費八千五百元僱請怪手拆除，於結算時應扣除六萬一千五百元
，詎其為詐領此部分費用，竟虛偽製作林木振、陳勝興、陳林月
、劉秀娥、林次郎自八十三年一月至十二月工資達四十五萬元之
工資表，甲○○明知該工資表係虛偽，竟仍轉送主計主任林瑞敏
複審，嗣林瑞敏發覺有異退回處理，乃甲○○竟復教導林次郎以
決算金額五十三萬九千六百八十元，扣除有發票收據者之二十萬
六千八百零五元，其餘三十三萬二千八百七十五元列為林木振、
陳勝興、陳林月、劉秀娥、林次郎八十三年六月間至八月間之工
資，而矇混過關，嗣由林次郎領得上開結算金額。因認甲○○、
乙○○共同犯修正前貪污治罪條例第六條第一項第五款圖利罪嫌
云云。經審理結果，認為被告等之犯罪不能證明，因而撤銷第一
審此部分科刑判決，改判諭知被告等均無罪。已依據卷內資料詳
予說明。從形式上觀察，原判決並無違背法令情形存在。檢察官
上訴意旨略稱(一)按工程金額在二十萬元以上未達二百萬元者，應
取具二家以上殷實廠商估價單進行比價，此經機關營繕工程及購
置定製變賣財物稽察條例第六條、第三十六條及「嘉義縣政府暨
所屬各機關學校辦理營繕工程購置定製變賣財物作業程序標準表
」分別定有明文。本件工程金額既為五十七萬五千八百元，則依
上開規定應辦理比價手續，縱新港鄉公所函覆大潭村辦公處同意
其自行營建，則雖未辦理比價，亦應循自行僱工購料之方式興建
方為適法，證人即新港鄉公所主計室主任林瑞敏於上訴審也已證
稱：「本件既因發包困難，經報准由工程單位自辦，該村就必須
自行購料僱工辦理，不能逕行交由林次郎承包」等情，可是甲○
○於法務部調查局嘉義縣調查站（下稱調查站）已供稱：「大潭
村辦公處並非自行購料僱工施作系爭工程，而係委託林次郎承包
」等語，顯然甲○○知道系爭工程是由林次郎承包，而不是大潭
村自建之事實，因為甲○○擔任「建設課之技士」，本來就是處
理工程興建業務，當然明瞭何謂發包？何謂自建？否則如何處理
其業務，其於調查時之陳述，未及思考本件利害關係，也無機會
與其餘被告配合，不太可能故意曲解事實經過，有相當高的可信
度。再查林次郎於調查站時也自承：「系爭工程係由其實際承包
」，林次郎是實際施作工程之人，也承認是「承包」該工程，與
甲○○於調查時之陳述符合，而承包（承攬）與自建最大之差別
在於承包者須自估成本報價，並有利潤問題，自建則只是買建材
及僱用工人，只有買材料之價金及付工資問題，並無成本與利潤
比較問題，雖一般人不能精確了解承攬與委任之不同，但是前開
承攬重在賺利潤，有盈虧問題，應是一般人均能了解，林次郎於
原審前審調查時也供稱：「我以前在作營造廠，都是可以報整年
的（指工人之工資）」，依其在營造廠之工作經驗，對「承包工
程」之承攬人與受僱領用固定工資之工人或工頭之區別，更應知
之甚明，況林次郎申報結算時已有列「包商稅利」五萬零五百元
，顯係承攬包商之利潤，不可能將受僱誤為承包，是其調查時供
述是承包一節，甚為可信是事實。至乙○○於調查時供稱：「我
遂於八十三年六月指示張銘聲（村幹事）書寫大潭村精忠廟公共
廁所委託合約書委託林次郎承包該精忠廟公廁工程」等語，張銘
聲於調查時也明白供出該委託書之書寫情形：「八十三年六月十
日晚間，乙○○以電話要我至大潭村辦公處，我到場後，乙○○
與林次郎均已在現場，乙○○並要我書寫該委託合約書，我即依
乙○○之意思加以潤飾後，書寫完成，交由乙○○與林次郎二人
簽名」等情，顯見該委託合約書是乙○○與林次郎二人於核准自
建後（八十三年六月八日）之八十三年六月十日晚上，為本件工
程所簽訂，自應由該合約書之約定內容探得其真意及權利義務關
係，而依其合約書內容所載：「甲方（大潭村辦公處）將系爭工
程委託乙方（林次郎）管理施工，乙方依甲方之工程預算書施工
，全部工程款額以預算書為準，如超出由乙方自行負責，甲方負
責請款，雙方之工程款以新港鄉公所所規定為依據，乙方不得借
故延遲不施工，雙方有未規定，另訂之」等情（見證據編號十三
之新港鄉公所函之第四頁參照），本合約書之前半段所寫：系爭
工程「委託」林次郎「管理施工」，林次郎依「工程預算書」施
工等情，似是委託林次郎管理施工而已，並非承攬該工程，若真
是如此，林次郎應只是受委託代為購買材料及代為僱用工人，代
為支付價款及工資而已，與該工程之工程款是否會發生虧損無利
害關係，可是該合約書後段卻明確約定：「全部工程款額以預算
書為準，如超出由林次郎自行負責」等情，豈有代為購料及代僱
工人之工頭（受任人）還須對超出之預算之工程款負責之理？另
合約書雖約定由大潭村辦公處負責請款，但是實際上卻是由林次
郎向大潭村請領「全部工程款」（林次郎於調查時已明白供出請
款情形），與一般承攬包商之請款程序相同，由此兩點不符尋常
之處，可見該合約書雖明為「委任合約書」，實際上暗藏「承攬
之權利義務關係」，因為林次郎在施作前，已同意最多只能請領
預算之金額五十七萬五千八百元，超過部分自行負責，等於自負
盈虧，從而，可以確定林次郎是承攬本件工程無誤。原判決認林
次郎未承攬系爭工程，而係受乙○○之委任，代為招工興建，合
約上有自負盈虧之約定乃是在確保林次郎承作工程應盡善良管理
人之注意而已，與上開資料並不相符，顯有判決認定與卷內資料
矛盾之違法。(二)依卷內所附新港鄉公所承辦工程案卷觀之，系爭
工程自八十三年六月間開始施工，迄同年八月間完工，惟林次郎
以案外人林木振等人名義製作工資表時，竟列載自八十三年一月
至十二月工資合計四十五萬元，顯與實際施工日期不符，甲○○
於審核時，明知其不符，竟未通知林次郎更正，逕轉送鄉公所主
計室審核，經主計主任林瑞敏查覺不符而退回後。又指導林次郎
、乙○○二人，可將工程決算金額扣除可提出發票及收據之金額
二十餘萬元，其餘三十餘萬元可列為林木振等人三個月施工期間
之工資，以通過主計室之審查，而林次郎嗣後果依甲○○上開指
導將無發票收據部分之三十餘萬元，以工資名義分配予劉素娥、
林木桭、陳勝興、陳林月及其本人，共向新港鄉公所領取五十三
萬九千六百八十元，惟實際並未發放三十三萬二千八百七十五元
之工資等情，經被告二人在調查站供明在卷；且林次郎於偵查中
亦供稱：「第一次我是想說報多一點，以後無用再跑第二趟，反
正他們都會刪，後來甲○○說這樣不可以，才再報的」；另乙○
○於偵查中亦供稱：「我知道有這種情形（指是否知道林次郎浮
報工資之情形），但金額多少不知道」。原判決以被告二人並未
浮報工資，係林次郎欠缺向公家請款之經驗所致，惟林次郎在起
訴時已被列為被告，並以偽造文書及詐欺起訴，在更（三）審時
並判處十月確定，則甲○○在指導林次郎登載不實之請款資料時
，是否與林次郎有犯意聯絡及行為分擔，並未調查認定，顯有調
查未盡及適用法則不當之違法云云。惟按證據之憑信力如何，事
實審法院依自由心證之原則，本有斟酌取捨之權，苟其取捨，不
違背經驗法則或論理法則，不得任意指為違法，而據為適法之第
三審上訴理由。原判決已就本件系爭公廁工程既由新港鄉鄉長鄭
友信同意交由大潭村辦公處自行興建，甲○○自無從就非屬其職
權之事項加以主導。而乙○○係最基層之自治單位村辦公處之村
長，事務繁雜，所受教育不高，其在處理本件系爭公廁工程無法
親自僱工管理施工，乃委由林次郎執行，然不能據此認定乙○○
有明知法令而故意違背，或圖利之犯意。再本件公廁工程實際上
確由村辦公處自行僱工購料施作，林次郎以結算金額五十三萬九
千六百八十元，扣除有發票收據部分二十萬六千八百零五元，餘
三十三萬二千八百七十五元，列為林木振等人之工資，據以請領
工程款，進而經鄉公所主計、財政、建設課長、秘書及鄉長等人
層層審核後准予領款，因各該工資款項均確有該支出。甲○○、
乙○○二人，就系爭工程分別為各階段程度之參與，均屬合法之
行使，自難認有違法而蓄意圖利林次郎之犯行，被告等犯罪不能
證明，已於判決理由內詳予說明。原審根據證據判決被告等均無
罪，所為論斷，尚與證據法則無違，上訴意旨就原判決已說明事
項或屬原審採證認事職權之適法行使，任意指摘判決適用法則不
當及採證違法，且仍為單純事實之爭執，難謂為適法之第三審上
訴理由。再原判決已就甲○○固於調查站供稱：「大潭村辦公處
並非自行購料僱工施作系爭工程，而係委託林次郎承包」；林次
郎於調查站時也自承：「系爭工程係由其實際承包」各等語，因
均與卷內事證不合，自不足資為被告等不利之認定。又依合約書
所載，林次郎祇能請領預算書之金額五十七萬五千八百元，超過
部分自行負責，惟查大潭村辦公處係經新港鄉鄉長鄭友信同意系
爭公廁工程交由該村辦公處自行興建，且經費係預算書所列之上
開金額，而乙○○即係與林次郎簽立上開合約書，該合約書既係
勞務給付之關係，應適用委任之規定，而由林次郎管理系爭公廁
工程之施工，兩者簽立合約書就超過預算書所載之上開金額時，
約定由林次郎自行負責，係就兩者委任之關係，對於林次郎就上
開委任管理施工之事項，林次郎因受有報酬，應以善良管理人之
注意為之，如超過預算書所載金額時，即認係因林次郎處理該委
任管理施工之過失，致生損害應由林次郎負責，是認不能因該合
約書有此項約定，即強認該合約書係有承攬之關係，據以認定乙
○○將系爭公廁工程交由林次郎承包，再加以倒果為因，加以推
斷系爭公廁工程係非自辦工程。且查系爭公廁工程之請款亦係由
大潭村辦公處名義向新港鄉公所請領等情，亦有嘉義縣新港鄉大
潭村辦公處八十三年五月二十五日新鄉大村字第四五號函、嘉義
縣新港鄉公所八十三年六月一日新鄉字第四四四五號函可證，亦
認符合上開自辦工程請款方式，其間縱認請領之書據係由林次郎
書寫，亦應認係林次郎為履行委任契約上之義務而已，林次郎此
時亦係為乙○○之行政助手而已，更難認林次郎係承攬系爭公廁
工程之包商，於理由詳加論述說明，尚無採證與卷內資料矛盾之
違法。上訴意旨執此任意指摘，自非依據卷內資料執為指摘之合
法上訴理由。再查原判決固未就林次郎申報結算時列有「包商稅
利」五萬零五百元，尚不能認係承攬包商之利潤一節，加以說明
其理由，惟仍於判決本旨無影響。上訴意旨執此指摘原判決採證
違背法令，並非適法之第三審上訴理由。次查原判決並就本件系
爭公廁工程之預算書及結算明細表除電器設備列工資一萬二千元
、衛生設備列「工資」二萬五千元外，並無其他工資項目，其他
工資均列入建設部分之工作項目內，此由建築師之「單價分析表
」計算每單位建築施工工程之成本中均有材料及工人之工資成本
可知。林次郎以結算總金額五十三萬九千六百八十元扣除其提出
之發票單據之總金額二十萬六千八百零五元後，全部列入工資（
三十三萬二千八百七十五元），雖與事實不符，但此是方便其申
報全部結算總金額。再證人黃義進即本件建築師與檢察官會勘現
場之後，雖稱本件工程所用材料符合，而其估算之工資較低等情
，但是經檢察官提示本工程材料費應有二十九萬四千九百零二元
，而林次郎所提出之材料單據發票金額僅二十萬六千八百零五元
，是否有偷工減料情形？證人黃義進陳稱：「我猜想有的沒有拿
發票，而用工資抵銷」等情，亦認工程材料沒有問題，可能以工
資報銷工程款。另林次郎結算申報之工資總額三十三萬二千八百
七十五元中，有將結算金額中，無發票收據部分，攤在工資申報
。雖林次郎於調查站訊問時供稱「實際上並未發放三十三萬二千
八百七十五元工資」；乙○○與證人林良有於調查站供稱「林次
郎、林木振未到現場施作」各等語，均核與實際施工不符，於理
由詳加敘明。原判決既未認被告等有何浮報工資，或登載不實文
書情事，自不受林次郎已因詐欺罪被原審前審判處罪刑之拘束，
併此敘明。上訴意旨指摘原判決有調查未盡及適用法則不當之違
法云云，亦非合法之上訴理由。其他上訴意旨，泛詞指摘原判決
調查職權未盡，核與前揭得為第三審上訴理由之法定要件不相適
合，其上訴違背法律上之程式，應予駁回。
據上論結，應依刑事訴訟法第三百九十五條前段，判決如主文。
中　　華　　民　　國　九十六　年　　三　　月　　九　　日
                      最高法院刑事第九庭
                          審判長法官  洪　清　江
                                法官  石　木　欽
                                法官  李　伯　道
                                法官  林　勤　純
                                法官  陳　晴　教
      本件正本證明與原本無異
                                      書  記  官
中　　華　　民　　國　九十六　年　　三　　月　 十四 　日
                                                      Ｑ
